【裁判字號】    98,中簡上,238
【裁判日期】    980422
【裁判案由】    詐欺
【裁判全文】
臺灣臺中地方法院刑事判決           98年度中簡上字第238號
上  訴  人  臺灣臺中地方法院檢察署檢察官
上  訴  人
即  被  告  戊○○
上列上訴人因被告詐欺案件，不服本院臺中簡易庭98年度中簡字
第397號中華民國98年2月6日第一審簡易判決（聲請案號：臺灣
臺中地方法院檢察署97年度偵字第26434號），提起上訴及移送
併案審理（98年度偵字第4822、5201號），本院第二審合議庭判
決如下：
    主    文
原判決撤銷。
戊○○犯幫助詐欺取財罪，處有期徒刑月，如易科罰金，以新
臺幣壹仟元折算壹日。
    事    實
一、戊○○明知向其收取其所有之中國信託商業銀行太平簡易分
    行帳戶（帳號：000000000000000號）之存摺、提款卡（包
    括密碼）等物之綽號「阿奇」之姓名年籍不詳之成年男子，
    有可能以該帳戶之存摺等物作為詐欺等犯罪之不法用途，竟
    仍不違其本意，基於幫助他人犯罪之不確定故意，於民國97
    年9月24日晚上，在臺中市之臺中火車站前之7-11便利店內
    ，將上開存摺等物交付「阿奇」使用，以牟取工作機會，而
    「阿奇」所屬詐欺集團成員於取得上開帳戶之存摺等物後，
    即意圖為自己不法之所有，基於詐欺取財之犯意，(一)於97年
    9月24日晚上，以電話向乙○○佯稱其為彰化銀行職員，因
    乙○○於網路購物時，付費方式誤設為分期付款，必須依指
    示操作提款機，始能解除等語之詐術，使乙○○因之誤信，
    又因乙○○手邊無提款卡可使用，而轉向甲○○尋求協助，
    亦使甲○○因之陷於錯誤，而於97年9月25日晚上6時24分許
    ，由甲○○持其所有之彰化銀行金融卡，前至位在臺北市○○○路之中國信託商業銀行之自動存款機前，依詐欺集團成
    員之指示，以存款交易之方式，分別於同日晚上7時10分許
    、16分、22分、23分許各存款轉帳新臺幣（下同）3萬元、3
    萬元、3萬元、1萬元至戊○○之上開帳戶內。而該等款項，
    隨即遭詐欺集團成員提領完畢。(二)於97年9月25日19時39分
    許，撥打電話予丁○○，佯稱其先前在東森購物台購物並辦
    理12期分期付款，因退貨之故，必須至提款機操作取消12期
    分期付款等語，致丁○○陷於錯誤，於97年9月25日晚上9時
    34分、36分、38分許，依該不詳詐欺集團成員之指示操作提
    款機，分別匯款29,000元、3,000元、1,000元至戊○○上開
    帳戶內，並隨即遭詐欺集團成員提領一空。嗣乙○○、甲○○、丁○○於匯款後發現有異，始知受騙，經報警後查獲。
二、案經臺中縣警察局太平分局報告臺灣臺中地方法院檢察署檢
    察官偵查起訴及臺中市警察局第一分局報告臺灣臺中地方法
    院檢察署檢察官移送併案審理。
    理    由
一、證據能力部分：
  (一)按被告以外之人於審判外之言詞或書面陳述，除法律有規定
    者外，不得作為證據；被告以外之人於審判中有下列情形之
    一，其於檢察事務官、司法警察官或司法警察調查中所為之
    陳述，經證明具有可信之特別情況，且為證明犯罪事實之存
    否所必要者，得為證據：一、死亡者。二、身心障礙致記憶
    喪失或無法陳述者。三、滯留國外或所在不明而無法傳喚或
    傳喚不到者。四、到庭後無正當理由拒絕陳述者；該言詞或
    書面陳述，雖不符刑事訴訟法第159條之1至第159條之4之規
    定，而經當事人於審判程序同意作為證據，法院審酌該言詞
    陳述或書面陳述作成時之情況，認為適當者，亦得為證據；
    當事人、代理人或辯護人於法院調查證據時，知有第159條
    第1項不得為證據之情形，而未於言詞辯論終結前聲明異議
    者，視為有前項之同意，刑事訴訟法第159條第1項、第159
    條之3、第159條之5分別定有明文。核其立法理由在於傳聞
    證據未經當事人之反對詰問予以核實，乃排斥其證據能力。
    惟當事人如放棄對原供述人之反對詰問權，於審判程序表示
    同意該等傳聞證據可作為證據，此時，法院除認該傳聞證據
    欠缺適當性外，自可承認其證據能力。又當事人、代理人或
    辯護人於調查證據時，知有刑事訴訟法第159條第1項不得為
    證據之情形，卻表示「對於證據調查無異議」、「沒有意見
    」等意思，而未於言詞辯論終結前聲明異議者，應視為已有
    將該等傳聞證據採為證據之同意（參見最高法院94年度臺上
    字第2976號判決意旨）。
  (二)本件檢察官、被告於審判期日，對本案之全部證據之證據能
    力均不爭執，復於審判期日就本院提示之證據於言詞辯論終
    結前，均未就所調查之證據主張有刑事訴訟法第159條不得
    為證據之情形，且均表示無意見，本院審酌該等證據作成時
    ，亦無不適當之處，是參考上開最高法院判決要旨，應視為
    已有將該等傳聞之證據採為證據之同意，本案經調查之證據
    均有證據能力。
二、訊據被告戊○○對於上開犯罪事實於本院審理中坦承不諱，
    且查被害人乙○○、甲○○、丁○○等如何因受詐騙而先後
    將上開款項匯入被告所開設上開帳戶內等情，已據證人即被
    害人乙○○、甲○○、丁○○等於警詢或偵訊時指述綦詳，
    並有系爭帳戶之開戶申請書、個人基本資料表、中國信託客
    戶交易明細表、被害人受理刑事案件報案三聯單、受理各類
    案件紀錄表、受理詐騙帳戶通報警示簡便格式表、內政部警
    政署反詐騙諮詢專線紀錄表、金融機構聯防機制通報單等件
    附卷可稽，足認被告所開設上開帳戶確遭利用供作詐騙集團
    向被害人詐騙金錢所用甚明。且按一般社會常情，欲使用金
    融卡領取款項者，須於金融機構設置之自動櫃員機上依指令
    操作，並輸入正確之密碼，方可順利領得款項，由此可見，
    如非經帳戶所有人同意、授權而告知金融卡密碼等情況，單
    純持有金融卡之人，欲隨機輸入號碼而領取款項之機會，以
    金融卡密碼之設計，不法之人任意輸入號碼而與正確之密碼
    相符者，機率微乎其微。又按刑法上之故意，分直接故意（
    確定故意）與間接故意（不確定故意），「行為人對於構成
    犯罪之事實，明知並有意使其發生者」為直接故意，「行為
    人對於構成犯罪之事實，預見其發生而其發生並不違背其本
    意者」為間接故意；一般人至銀行開設帳戶並非難事，如非
    為詐欺犯罪等不法目的，依常情並無捨棄自己帳戶而迂迴收
    受他人帳戶使用之理，是被告對於真實姓名年籍不詳之人可
    能將其帳戶用來作為詐欺等非法用途上，應有所預見，且不
    違背其本意，其竟仍提供其帳戶予綽號「阿奇」真實姓名年
    籍不詳之人使用，足見「阿奇」真實姓名年籍不詳之人將被
    告帳戶用來作為詐欺取財之匯款工具，為被告所容認及允許
    。另查金融機構帳戶可供款項之存匯、提領，係一般人均可
    輕易申請開設，並無任何資格條件之限制，且金融存款帳戶
    ，事關存戶個人財產權益之保障，其與存戶印鑑章、提款卡
    結合，專屬性、私密性更形提高；除非本人或與本人具密切
    關係之人，難認有何理由可自由流通使用該存摺；一般人亦
    均有應妥為保管存摺或提款卡，以防止存摺或提款卡被他人
    冒用之認識，縱有特殊情況偶有將存摺、提款卡交付他人之
    需，亦必深入瞭解其用途後始行提供使用，實乃吾人日常生
    活經驗與事理；且存摺、金融卡等有關個人財產、身分之物
    品，如淪落不明人士手中，極易被利用為與財產犯罪有關之
    犯罪工具，此又係具備一般生活智識者皆能體察之常識；而
    與他人於身分上不具密切關係之人，竟要求他人提供帳戶以
    為使用，此等行為，客觀上已屬可疑，且顯係供為某非正當
    資金進出使用，而隱瞞其流程及行為人身分曝光之不法意圖
    亦可預見；若此之社會現實，恆係一般人本於日常生活經驗
    即可體察，而該等專有物品如落入不明人士手中，極易被利
    用為與財產有關之犯罪工具，此又係具備一般生活智識者皆
    能體察之常識；參以邇來詐欺者使用他人存摺作為指示被害
    人匯款工具之犯罪類型層出不窮，並廣經媒體披載，凡對社
    會動態尚非全然不予關注者均能知曉。本件被告於本院審理
    中坦承犯罪，對於上開各情自有相當之認知，竟仍將自己前
    開金融機構帳戶之存摺、印章、金融卡、密碼等資料，率爾
    透過他人交付予真實姓名、年籍不詳之成年男子使用，被告
    主觀上顯具有縱使他人取得該存摺、印章、金融卡及密碼後
    ，持以作為詐欺取財或轉而交付予其他詐欺集團成員之用，
    亦不違背其本意之不確定故意至明。然以被告僅係單純提供
    前開金融機構帳戶存摺、印章、金融卡等資料，並未參與詐
    騙被害人財物之構成要件行為，是主觀上僅係基於幫助他人
    詐欺取財之意思，亦屬無疑。
    本件事證明確，被告犯行應堪認定。
三、查前開真實姓名、年籍不詳之不法詐欺集團成員，基於意圖
    為自己不法所有之犯意聯絡，以上開方式，先後聯絡被害人
    乙○○、甲○○、丁○○等人，並致使被害人乙○○、甲○○、丁○○等人因而陷於錯誤，匯款至被告上開帳戶，該等
    不詳姓名、年籍之人所屬不法詐欺集團成員所為，均應係犯
    刑法第339條第1項之詐欺取財罪。按刑法上之幫助犯，係對
    於犯罪與正犯有共同之認識，而以幫助之意思，對於正犯資
    以助力，而未參與實施犯罪之行為者而言（最高法院75年度
    台上字第1509號、88年度台上字第1270號判決意旨參照），
    是以，如未參與實施犯罪構成要件之行為，且係出於幫助之
    意思提供助力，即屬幫助犯，而非共同正犯。另上揭詐欺集
    團成員等人，為前開詐欺取財犯行，有犯意聯絡及行為分擔
    ，固均為共同正犯，惟幫助犯係從犯，從屬正犯而成立，刑
    法上既無「共同幫助」之情，當亦無「幫助共同」之可言（
    司法院70廳刑一字第1104號函亦同此見解），併予敘明。查
    本件被告將其開設之上開帳戶交予真實姓名、年籍不詳綽號
    「阿奇」之成年男子，供作其所屬詐欺集團共同詐欺取財之
    用，係基於幫助他人詐欺取財之不確定故意，所為係詐欺取
    財罪構成要件以外之幫助行為。是核被告所為，係犯刑法第
    30條第1項、第339條第1項之幫助詐欺取財罪，並依刑法第
    30條第2項幫助犯之規定，按正犯之刑減輕之。被告於上開
    時地交付其同一前揭帳戶資料1份供他人使用，應認係出於
    單一幫助犯意，而以一幫助詐欺之行為，使得詐欺集團分別
    詐騙被害人乙○○、甲○○、丁○○等人，為一行為觸犯數
    罪名，屬於一行為侵害數法益之想像競合犯，應依刑法第55
    條規定，從一重處斷。檢察官雖僅就被告幫助詐欺集團詐騙
    被害人乙○○、甲○○犯行部分聲請簡易判決處刑，就被告
    幫助詐欺集團詐騙被害人丁○○之犯行，雖未及提出聲請，
    惟業經檢察官移送併辦（臺灣臺中地方法院檢察署98年度偵
    字第4822號），本院認此部分與檢察官起訴經判決有罪部分
    ，有裁判上一罪關係存在，另臺灣臺中地方法院檢察署98年
    度偵字第5201號移送併辦部分，其犯罪事實與檢察官聲請事
    實同一，為同一案件，依審判不可分原則，本院自得加以審
    理。
四、按關於刑之量定，係實體法上賦予法院得為自由裁量之事項
    ，倘其未有逾越法律所規定之範圍，或濫用其權限，即不得
    任意指為違法（最高法院75年台上字第7033號判例參見），
    本件被告上訴未指明原審判決有何濫用裁量權或逾越裁量範
    圍之情事，僅言請求從輕量刑並給予緩刑云云，故其上訴核
    無理由；另原審予以論罪科刑，固非無見，惟原審未及審酌
    前開被告經移送併辦部分之犯罪事實，容有未洽；檢察官就
    此部分提起上訴，為有理由，自應由本院予以撤銷改判。
五、爰審酌被告係智識成熟之成年人，對於詐騙集團收受他人帳
    戶以遂行詐騙目的之手法，應知之甚詳，竟提供帳戶予不法
    份子使用，非惟幫助行詐欺取財者遂行取財目的，同時使其
    得以隱匿其真實身分，減少遭查獲之風險，愈使其肆無忌憚
    ，加深犯罪之猖獗，且被害人確因遭詐騙而受有上開匯入被
    告帳戶金額之損害，並審酌被告交付存摺為1本，且念及被
    告本身並未實際參與本件詐欺取財之犯行，責難性較小，且
    被告於本院審理中坦承犯行，迄未與被害人達成和解，犯後
    態度尚可等一切情狀，量處如主文所示之刑，並諭知易科罰
    金之折算標準，以資懲儆。
據上論斷，應依刑事訴訟法第455條之1第1項、第3項、第369條
第1項、第364條、第299條第1項前段，刑法第30條第1項前段、
第2項、第339條第1項、第55條、第41條第1項前段，刑法施行法
第1條之1，判決如主文。
本案經檢察官丙○○到庭執行職務。
中    華    民    國    98    年    4     月    22    日
                  刑事第十六庭  審判長法  官  陳玉聰
                                      法  官  簡芳潔
                                      法  官  洪挺梧
上正本證明與原本無異。
本件不得上訴。
                                      書記官  劉雅玲
中    華    民    國    98    年    4     月    22    日
附錄本案論罪科刑法條全文
中華民國刑法第339條
（普通詐欺罪）
意圖為自己或第三人不法之所有，以詐術使人將本人或第三人之
物交付者，處5年以下有期徒刑、拘役或科或併科1千元以下罰金
。
以前項方法得財產上不法之利益或使第三人得之者，亦同。
前二項之未遂犯罰之。


司法院資訊處製作；財團法人民間司法改革基金會備份。
